---
title: <span style="color:#004080">**Tablas de frecuencia**</span>
subtitle: "Estadística Básica"
author: "Pontificia Universidad Javeriana Cali"
date: "2023"
output: html_document
---

```{r setup, include=FALSE}
knitr::opts_chunk$set(echo = TRUE)
# Colores - paleta de azules
c1="#001A33"
c2="#003366"
c3="#004080"
c4="#1A8CFF"
c5="#4DA6FF"
c6="#80BFFF"
c7="#B3D9FF"

# <span style="color:#001A33"> 

## <span style="color:#003366">  

### <span style="color:#004080">
### <span style="color:#1A8CFF">
### <span style="color:#4DA6FF">
### <span style="color:#80BFFF">
### <span style="color:#B3D9FF">

```

<br><br><br><br>

Una tabla de frecuencias es una forma de resumir datos estadísticos cualitativos o categóricos. Proporciona una descripción resumida de la distribución de frecuencias de diferentes categorías en un conjunto de datos. Las tablas de frecuencias son útiles para visualizar patrones, identificar tendencias y resaltar características importantes de los datos.

<br><br>

## **Tablas variables nominales**

Presentan tres columnas:

* **Categorías** : opciones o valores distintos que se resumen en la tabla

* **Frecuencia absoluta** : Número de veces que aparece una categoría o valor específico en los datos

* **Frecuencia relativa** : Proporción de la frecuencia absoluta de una categoría en relación con el total de datos

<br><br>

### **Ejemplo**


```{r, echo=FALSE}
# Creamos un vector con los niveles de la variable
tipos_de_queja <- c("Demora en transacciones", "Cobros incorrectos", "Mala atención al cliente", "Problemas en el sitio web", "Otros")

# Creamos un vector con las frecuencias absolutas
frecuencias_absolutas <- c(120, 80, 150, 50, 60)

# Calculamos las frecuencias relativas
frecuencias_relativas <- frecuencias_absolutas / sum(frecuencias_absolutas)

# Imprimimos la tabla de frecuencias
knitr::kable(
  data.frame(
    tipo_de_queja = tipos_de_queja,
    frecuencia_absoluta = frecuencias_absolutas,
    frecuencia_relativa = frecuencias_relativas
  ),
  col.names = c("Tipo de queja", "Frecuencia absoluta", "Frecuencia relativa")
)

```

<br><br>

## **Tablas variables ordinales**

Para el caso de las variables cualitativas ordinales, la tabla de frecuencias además de las columas de las frecuencias absolutas y relativass adiciona las frecuencias acumuladas :


* **Nivel** : opciones o valores distintos que se resumen en la tabla

* **Frecuencia absoluta** : Número de veces que aparece una categoría o valor específico en los datos

* **Frecuencia relativa** : Proporción de la frecuencia absoluta de una categoría en relación con el total de datos

* **Frecuencia absoluta acumulada** : Acumula el número de casos presentados que son menores o iguales al nivel. El últrimo valor debe ser igual al tamaño de la muestra.

* **Frecuencia relativa acumulada** : Acumula las frecuencias relativas que son menores o iguales al nivel. El último valor debe se igual a 1.


<br><br>

### **Ejempolo**

```{r, echo=FALSE}
# Creamos un vector con los niveles de la variable
niveles <- c("Excelente", "Muy bueno", "Bueno", "Regular", "Muy regular")

# Creamos un vector con las frecuencias absolutas
frecuencias_absolutas <- c(105, 52, 30, 10, 8)

# Calculamos las frecuencias relativas
frecuencias_relativas <- frecuencias_absolutas / sum(frecuencias_absolutas)

# Calculamos las frecuencias absolutas acumuladas
frecuencias_absolutas_acumuladas <- cumsum(frecuencias_absolutas)

# Calculamos las frecuencias relativas acumuladas
frecuencias_relativas_acumuladas <- cumsum(frecuencias_relativas)

# Imprimimos la tabla de frecuencias
knitr::kable(
  data.frame(
    nivel = niveles,
    frecuencia_absoluta = frecuencias_absolutas,
    frecuencia_relativa = frecuencias_relativas,
    frecuencia_absoluta_acumulada = frecuencias_absolutas_acumuladas,
    frecuencia_relativa_acumulada = frecuencias_relativas_acumuladas
  ),
  col.names = c("Nivel", "Frecuencia absoluta", "Frecuencia relativa", "Frecuencia absoluta acumulada", "Frecuencia relativa acumulada")
)
```


<br><br>

## **Tablas de doble entrada o cruzadas**

<br><br>

### **Ejemplo**

```{r, echo=FALSE}
# Creamos un vector con los niveles de la variable tipo cliente
tipo_cliente <- c("Persona natural", "Persona jurídica")

# Creamos un vector con los niveles de la variable tipo de servicio
tipo_servicio <- c("Ahorro", "Corriente", "Tarjeta de crédito")

# Creamos una matriz con las frecuencias absolutas
frecuencias_absolutas <- matrix(c(100, 50, 20,
                                  150, 100, 50), ncol = 2, byrow = TRUE)
colnames(frecuencias_absolutas) <- tipo_cliente
rownames(frecuencias_absolutas) <- tipo_servicio 

# Imprimimos la tabla cruzada
knitr::kable(frecuencias_absolutas)
```


<br><br>

## **Recodificación de variables cuantitavas**

<br><br>

### **Ejemplo**

<br><br>