---
title: <span style="color:#004080">**Análisis de Corespondencia**</span>
subtitle: "Estadística Básica"
author: "Pontificia Universidad Javeriana Cali"
date: "2023"
output: html_document
---

```{r setup, include=FALSE}
knitr::opts_chunk$set(echo = TRUE)
# Colores - paleta de azules
c1="#001A33"
c2="#003366"
c3="#004080"
c4="#1A8CFF"
c5="#4DA6FF"
c6="#80BFFF"
c7="#B3D9FF"

# <span style="color:#001A33"> 

## <span style="color:#003366">  

### <span style="color:#004080">
### <span style="color:#1A8CFF">
### <span style="color:#4DA6FF">
### <span style="color:#80BFFF">
### <span style="color:#B3D9FF">

```



<br/><br/>

El **análisis de correspondencia** (CA, por sus siglas en inglés) es una técnica estadística multivariante diseñada para explorar y analizar tablas de contingencia que contienen algunas medidas de correspondencia entre dos o más variables categóricas. Proporciona una forma de visualizar la estructura de las relaciones categóricas en un conjunto de datos de baja dimensionalidad, idealmente en dos o tres dimensiones.


<br/><br/><br/>

## **Fundamentos del Análisis de Correspondencia**:

<br/>

### 1. **Datos**: 

CA se aplica a una tabla de contingencia, que es una matriz de frecuencias que cuenta cuántas veces cada combinación de categorías de variables ocurren juntas en un conjunto de datos.

<br/><br/>

### 2. **Objetivo**: 

El objetivo principal es identificar patrones y similitudes entre las categorías de las variables, visualizándolas en un espacio de menor dimensión que capture la mayor parte de la variabilidad en los datos.

<br/><br/>

### 3. **Descomposición**: 

Utiliza técnicas de descomposición, como la descomposición en valores singulares (SVD), para reducir la dimensionalidad y proyectar las categorías de las variables en un mapa que muestra las relaciones entre ellas.


<br/><br/><br/>

## **Proceso del Análisis de Correspondencia**:

<br/>

### 1. **Normalización**: 

Se normalizan los datos para convertir las frecuencias en proporciones y ajustar por efectos de tamaño de margen.

<br/><br/>

### 2. **Cálculo**: 

Se calculan los perfiles de fila y columna (proporciones condicionales de cada categoría) y se comparan con el perfil promedio global.


<br/><br/>

### 3. **Mapa Biplot**: 

El resultado se representa comúnmente en un biplot, donde las categorías de cada variable se plotean como puntos en un espacio bidimensional o tridimensional. La proximidad entre puntos indica un mayor grado de asociación.


<br/><br/>

## **Aplicaciones**:

<br/>

### **Marketing**: 

Para entender las preferencias del cliente y segmentación del mercado.

<br/><br/>

### **Ecología**: 

Para analizar patrones de especies en diferentes hábitats.

<br/><br/>

### **Investigación en ciencias sociales**: 

Para examinar relaciones entre variables socio-demográficas.


<br/><br/>


El análisis de correspondencia es especialmente útil cuando las variables categóricas están relacionadas de alguna manera no trivial, permitiendo visualizar y entender mejor estas relaciones en un espacio comprensible y visualmente intuitivo.


<br/><br/><br/>

### **Ejemplo:

<br/><br/>


Se requiere la relación entre el nivel de ingresos de los clientes y los tipos de productos financieros que utilizan. Este análisis puede ayudar a la entidad financiera  a entender mejor cómo diferentes segmentos de clientes prefieren diferentes productos, lo cual es crucial para la personalización de servicios y marketing.

Con este propósito se requiere analizar cómo la elección de productos financieros varía según diferentes rangos de ingresos de los clientes. Los productos incluidos son  : cuentas de ahorro, tarjetas de crédito, pretamos para vivienda (hipotecarios)  y préstamos personales. Los ingresos se clasifican en tres categorías: bajo, medio y alto.

### Datos:
Supongamos que tenemos la siguiente tabla de contingencia que representa la distribución de 1000 clientes:

| Ingresos/Productos | Cuenta de Ahorro | Tarjeta de Crédito | Hipotecarios | Préstamo Personal |
|--------------------|------------------|--------------------|--------------|-------------------|
| Bajo               | 200              | 150                | 50           | 100               |
| Medio              | 150              | 180                | 120          | 50                |
| Alto               | 50               | 170                | 180          | 100               |


### Análisis:

```{r, message=FALSE, warning=FALSE}
# Instalar FactoMineR si aún no está instalado
if (!require("FactoMineR")) install.packages("FactoMineR")

# Cargar el paquete FactoMineR
library(FactoMineR)

# Crear la tabla de datos
data <- matrix(c(200, 150, 50, 150, 180, 170, 50, 120, 180, 100, 50, 100),
               nrow = 3, byrow = TRUE,
               dimnames = list(Ingresos = c("Bajo", "Medio", "Alto"),
                               Productos = c("Cuenta de Ahorro", "Tarjeta de Crédito", "Hipotecarios", "Préstamo Personal")))

# Ejecutar el análisis de correspondencia
ca_results <- CA(data, graph = TRUE)

# Dibujar el biplot con ambas variables visibles
# plot(ca_results, invisible = "none")  # Ajuste para que ningún conjunto de etiquetas sea invisible

```


El gráfico resultante representa cada una de las categorías para el caso de los propoductos y los niveles de los ingresos en el plano.  Se resalta la asoacoón existente entre:

* los ingresos bajos y los préstamos personales
* los ingresos medios y la tarjeta de crédito
* los ingresos altos con los prestamos hipotecários y las cuentas de ahorro


Este análisis puede ayudar a la entidad a ajustar sus estrategias de marketing y desarrollo de productos para alinearlos mejor con las necesidades y preferencias de sus diferentes segmentos de clientes.

<br/><br/>

###  *Evaluación**


### Pregunta 1

El tipo de datos empleados en el análisis de correspondencia son: 

A) Datos continuos  
B) Datos categóricos  
C) Datos binarios  
D) Datos de series temporales  

**Respuesta correcta:** B) Datos categóricos


### Pregunta 2

El principal objetivo del análisis de correspondencia es: 

A) Predecir la variable dependiente a partir de variables independientes  
B) Clasificar datos en categorías predefinidas  
C) Explorar y visualizar las relaciones entre variables categóricas  
D) Estimar la varianza de una población  

**Respuesta correcta:** C) Explorar y visualizar las relaciones entre variables categóricas

### Pregunta 3
En el resultado de un análisis de correspondencia, la proximidad entre dos puntos en el gráfico indica:

A) Correlación negativa entre las categorías  
B) Correlación positiva entre las categorías  
C) No hay relación significativa entre las categorías  
D) Mayor diferencia en la variabilidad explicada  

**Respuesta correcta:** B) Correlación positiva entre las categorías

### Pregunta 4

Cada punto en un gráfico generado por un análisis de correspondencia indica :

A) Observaciones individuales en el dataset  
B) Valores promedio de cada categoría  
C) Categorías de las variables analizadas  
D) Predicciones del modelo estadístico  

**Respuesta correcta:** C) Categorías de las variables analizadas


