---
title: <span style="color:#004080">**Modelo de regresión lineal**</span>
subtitle: "Estadística avanzada"
author: "Pontificia Universidad Javeriana Cali"
date: "2024"
output: html_document
---

```{r setup, include=FALSE}
knitr::opts_chunk$set(echo = TRUE, comment = NA)
# Colores - paleta de azules
c1="#001A33"
c2="#003366"
c3="#004080"
c4="#1A8CFF"
c5="#4DA6FF"
c6="#80BFFF"
c7="#B3D9FF"

# <span style="color:#001A33"> 

## <span style="color:#003366">  

### <span style="color:#004080">
### <span style="color:#1A8CFF">
### <span style="color:#4DA6FF">
### <span style="color:#80BFFF">
### <span style="color:#B3D9FF">

```


El modelo de regresión lineal es una herramienta estadística que permite modelar la relación que puede exitir entre una variables dependiente (Y)  y una o varias variables independientes ($X_1, X_2, X_3, \dots, X_k$). Pero tambien  el de estimar el valor de variable dependiente a partir de los valores de las variables independientes.

La siguiente función representa la estructura del modelo de regresión lineal múltiple, en el que hay una variable dependiente ($Y$) y $k$ variables independiente ($X_i$), mas una variable aleatoria $u$

$$ Y = \beta_{0} + \beta_{1} X_{1} + \beta_{2} X_2 + \dots + \beta_{k} X_{k} + u 
$$

Donde : 

* Y : es una variable dependiente o variable respuesta
* $X_1,X_2, \dots, X_k$  : son variables independientes o regresoras
* $\beta_{0}$ : coeficiente constante llamado intercepto
* $\beta_{1}, \beta_{2}, \dots, \beta_{k}$ : coeficientes constantes llamados pendientes
* $u$ : variables aleatoria no observable llamada error

Para encontrar los valores de los coeficientes se emplea el métodos de optimización matemática **Mínomos Cuadrados Ordinarios** MCO. Este metodo encuentra los valores de los coeficientes que minimiza la suma de cuadrado de los errores :

$$ \min \sum_{i=1}^{n} u^{2}_{i} 
$$

Objetivos:

* Estimar mediante una función lineal de variables independientes el valor medio de una variable dependiente (estimación, pronostico)
• Estimar los efectos producidos por el cambio en una variable independiente sobre el valor medio la variable dependiente (efecto del cambio)

<br/><br/>

### Modelo de Regresión Lineal Simple

$$ Y = \beta_{0} + \beta_{1} X_{1}  + u 
$$

Se denomina simple al tener solo una variable independiente y requiere del cumplimiento de supuestos sobre la variable no observable $u$

* La media de los errores es cero ($E[u] = 0$)
* La varianza de los errores es constante ($V[u] = \sigma^2$)
* Los errores son independientes entre ellos ($E[u_i, u_j] =0$)
* Los errores se distribuyen normal

En caso del incumplimiento de los anteriores supuestos se pueden realizar transformaciones en las metricas de las variables (ej. log(X)) para reducir su efecto sobre la estimación de los coeficientes.

<br/><br/>

### **Ejemplo**

Con el fin de estimar la relación que existe entre el nivel de ingresos de una persona y el nivel de su consumo un investigador recolecto el siguiente grupo de datos.

<br/><br/>


```{r, echo=FALSE, message=FALSE, warning=FALSE}
library(knitr)
library(kableExtra)

x=1/4
# Crear el data frame
base <- data.frame(
  hogar = 1:12, 
  ingreso = c(243, 125, 312, 280, 351, 105, 232, 100, 85, 159, 147, 150)*x+1.5,
  consumo = c(162, 85, 150, 170, 242, 112, 150, 71, 35, 115, 107, 92)*x+1.5
)

# Usar kable y kableExtra para crear una tabla estilizada
kable(base, format = "html", caption = "Datos de Ingreso y Consumo por Hogar") %>%
  kable_styling(bootstrap_options = c("striped", "hover", "condensed", "responsive")) %>%
  column_spec(1, bold = TRUE, color = "white", background = "#6C8EBF") %>%
  column_spec(2, width = "100px") %>%
  column_spec(3, width = "100px")

#
```


<br/><br/>

Una representación gráfica de los valores indica una relación lineal entre las variables, es decir que la relación se puede representar por una linea recta


```{r, echo=FALSE, message=FALSE, warning=FALSE}
# Instalar ggplot2 si aún no está instalado
if (!require(ggplot2)) install.packages("ggplot2")

# Cargar el paquete ggplot2
library(ggplot2)

# Crear un data frame con tus datos
# Crear el data frame
x=1/4
base <- data.frame(
  ingreso = c(24.3, 12.5, 31.2, 28.0, 35.1, 10.5, 23.2, 10.0, 8.5, 15.9, 14.7, 15.0)*x+1.5,
  consumo = c(16.2, 8.5, 15.0, 17.0, 24.2, 11.2, 15.0, 7.1, 3.5, 11.5, 10.7, 9.2)*x+1.5
)

# Crear una gráfica de dispersión con ggplot2
ggplot(base, aes(x = ingreso, y = consumo)) +
  geom_point(color = "blue") +  # Puntos en color azul
  labs(title = "Relación entre Ingreso y Consumo",
       x = "Ingreso - $MM",
       y = "Consumo - $MM") +
  theme_minimal()  # Aplicar un tema minimalista

```

<br/><br/>

Para estimar los valores del intercepto y la pendiente ($y = b_{0} + b_{1} x$) se emplea el método de Mínimos Cuadrados Ordinarios.  El resultado se presenta en la siguiente tabla


```{r, echo=FALSE, message=FALSE, warning=FALSE}
library(kableExtra)
modelo1 = lm(consumo ~ ingreso, data= base)

# Obtener el resumen del modelo y extraer los coeficientes
coeficientes <- summary(modelo1)$coefficients

# Crear nombres en español para las columnas
nombres_columnas <- c("Estimador", "Error Estándar", "Valor-t", "Valor-p")

# Usar kable para crear una tabla estilizada con nombres en español
kable(coeficientes, col.names = nombres_columnas, caption = "Resumen del Modelo Lineal", format = "html") %>%
  kable_styling(bootstrap_options = c("striped", "hover", "condensed", "responsive"))
```

El resultado de la estimación indica que el modelo es:

$$ \text{Consumo} = 1.1072130	 + 0.5581714 \hspace{.3cm} \text{ingreso}
$$

La ecuación indicaría que :

* Un hogar con un ingreso promedio de 7.0 millones de pesos, tendría un consumo promedio de  $17.7788031 +0.5581714 \times 7.0 = 5.014413 $
* El consumo autonomo, es decir que no depende de los ingresos es de \$ $1.1$ millones
* Por cada millon de pesos que aumenten los ingresos, el consumo se incrementa en \$ $558$ mil pesos

<br/><br/>

```{r, echo=FALSE, message=FALSE, warning=FALSE}
# Extraer estadísticos del modelo
modelo_summary <- summary(modelo1)
r_squared <- modelo_summary$r.squared
adjusted_r_squared <- modelo_summary$adj.r.squared
f_statistic <- modelo_summary$fstatistic[1]  # F-statistic value

# Crear un data frame con los estadísticos del modelo
estadisticos_modelo <- data.frame(
  `R Cuadrado` = r_squared,
  `R Cuadrado Ajustado` = adjusted_r_squared,
  `Estadístico F` = f_statistic
)

# Usar kable para crear una tabla estilizada
kable(estadisticos_modelo, caption = "Estadísticos del Modelo Lineal", format = "html") %>%
  kable_styling(bootstrap_options = c("striped", "hover", "condensed", "responsive"))
```

<br/>

El resultado indica que el modelo explica el 84.4% de la variación del consumo. Valor que puede ser considerado como bueno en el objetivo de estimar el valor del consumo a partir de conocer el valor de los ingresos.

<br/><br/>

### **Modelo de regresión lineal múltiple**

Para el caso del modelo de regresión lineal múltiple el proceso es similar

<br/><br/>

### **Ejemplo**:

Se requiere estimar el número de dias en que se ausenta un empleado durante un año (ausentismo) para lo cual se cuenta con información sobre:

ausen : número de dias de ausencia durante el año pasado
sexo : 1  si es hombre . 0 si es mujer
antg : antiguedad del empleado en la empresa
sala :  salario actual del empleado


```{r, echo=FALSE, message=FALSE, warning=FALSE}
library(paqueteDEG)
data("ausentismo")
modelo2 = lm (ausen  ~ antg + sala + sexo, data = ausentismo )
summary(modelo2)
```


El resultado nos indica :

* El modelo obtenido es :  $\text{ausentismo} = 12.41 - 0.2 \hspace{.2cm} \text{antiguedad} + -0.0045 \hspace{.2cm} \text{salario} + 2.40 \hspace{.2cm} \text{sexo}$
* En promedio un empleado falta al trabajo en promedio 12.4 dias al año
* La antiguedad tienen un efecto negativo y significativo sobre el ausentismo. A mas antiguedad menos dias de usencia
* El salario tiene un efecto negativo y significativo sobre el ausentismo. A mayor salario, mejos dias de ausencia
* Los hombres presentan en promedio 2.4 dias de ausencia  mas que las mujeres 
* El modelo tiene un ajuste del 74.3% para estimar el número de dias que un empleado se ausenta al año.


### **Evaluación**

A partir del siguiente resultado responda los siguientes interrogantes : 

<pre>
lm(formula = ausen ~ antg + sala + sexo, data = ausentismo)

Residuals:
    Min      1Q  Median      3Q     Max 
-6.8757 -0.9888  0.2701  1.3332  4.0126 

Coefficients:
              Estimate      Std. Error   t value    Pr(>|t|)    
(Intercept)   12.4172771    0.9559277    12.990     < 2e-16 ***
antg          -0.2000174    0.0314808    -6.354    1.02e-07 ***
sala          -0.0045732    0.0007366    -6.208    1.67e-07 ***
sexo           2.4035082    0.6618691     3.631    0.000732 ***
---
Signif. codes:  0 ‘***’ 0.001 ‘**’ 0.01 ‘*’ 0.05 ‘.’ 0.1 ‘ ’ 1

Residual standard error: 1.983 on 44 degrees of freedom
Multiple R-squared:  0.7432,	Adjusted R-squared:  0.7257 
F-statistic: 42.44 on 3 and 44 DF,  p-value: 4.805e-13


</pre>

`lm(formula = ausentismo ~ antiguedad + salario + sexo, data = ausentismo)`:


### Pregunta 1

La interpretación correcta para la pendiente correspondiente a la variable 'antiguedad' es:

A) Por cada unidad que aumenta 'antiguedad', el 'ausentismo' aumenta en promedio 0.2 días.  
B) Por cada unidad que aumenta 'antiguedad', el 'ausentismo' disminuye en promedio 0.2 días.  
C) Por cada unidad que aumenta 'antiguedad', el 'ausentismo' se mantiene constante.  
D) La variable 'antiguedad' no tiene impacto significativo sobre eñ 'ausentismo'.  

**Respuesta Correcta: B** (Por cada unidad que aumenta 'antiguedad', el numero de dias 'ausentes' disminuye en promedio 0.2 días.)

### Pregunta 2
¿Qué indica el p-value asociado con la variable 'sexo' en el modelo?

A) La variable 'sexo' no tiene efecto sobre 'ausentismo'.  
B) La variable 'sexo' tiene un efecto positivo significativo sobre 'ausentismo' al nivel de 0.05.  
C) La variable 'sexo' tiene un efecto negativo significativo sobre 'ausentismo'.  
D) No se puede determinar ningún efecto basado en el p-value.  

**Respuesta Correcta: B** ('sexo' tiene un efecto positivo significativo sobre 'ausentismo' al nivel de 0.05.)

### Pregunta 3
Basándose en el R-cuadrado ajustado, ¿cómo evaluarías el ajuste del modelo?

A) El modelo no ajusta bien los datos.  
B) El modelo ajusta moderadamente bien los datos.  
C) El modelo ajusta los datos excepcionalmente bien.  
D) No se puede determinar el ajuste del modelo a partir del R-cuadrado ajustado.  

**Respuesta Correcta: B** (El modelo ajusta moderadamente bien los datos con un R-cuadrado ajustado de 0.7257.)


### Pregunta 5
Considerando el F-estadístico y su correspondiente p-value, ¿qué se puede inferir sobre el modelo?

A) Las variables independientes conjuntamente  no tienen un efecto significativo en 'ausentismo'.  
B) Al menos una de las variables independientes tiene un efecto significativo en 'ausentismo'.  
C) Ninguna de las variables independientes tiene un efecto significativo en 'ausentismo'.  
D) Las variables independientes son todas no significativas.  

**Respuesta Correcta: B** (Al menos una de las variables independientes tiene un efecto significativo en 'ausentismo', como lo indica el F-estadístico significativo y su p-value.)

