---
title: "**Correlación entre variables**"
subtitle: "Estadística Básica"
author: "Pontificia Universidad Javeriana Cali"
date: "2023"
output: html_document
---


```{r setup, include=FALSE}
knitr::opts_chunk$set(echo = TRUE, comment = NA)
# Colores - paleta de azules
c1="#001A33"
c2="#003366"
c3="#004080"
c4="#1A8CFF"
c5="#4DA6FF"
c6="#80BFFF"
c7="#B3D9FF"

# <span style="color:#001A33"> 

## <span style="color:#003366">  

### <span style="color:#004080">
### <span style="color:#1A8CFF">
### <span style="color:#4DA6FF">
### <span style="color:#80BFFF">
### <span style="color:#B3D9FF">

# Cargar la librería ggplot2
library(ggplot2)

# Generar datos continuos
set.seed(123)  # Para que los datos generados sean reproducibles
datos <- rnorm(30, mean = 42, sd = 6)
#round(datos,0)

library(paqueteMODELOS)
data(creditos)
id = sample(1:780, 200, replace = FALSE)
credit = creditos[id,]

gen.corr.data<- function(rho,n){
  x <- rnorm(n)
  z <- rnorm(n)
  y<- rho*x + sqrt(1-rho^2)*z
    result <-cbind(y,x)
  return(result)
}    

```

<br/><br/>

En muchos casos es de interés establecer si existe relación entre dos variables como por ejemplo:

* tasa de interés y la tasa de inflación
* precio de la gasolina y el indice de precios al consumidor
* los ingresos familiares y el ahorro
* Edad del cliente y preferencias por productos bancarios
* Antiguedad del cliente y su lealtad financiera

<br/><br/>

En el caso de dos variables cuantitativas esta relación se puede cuantificar en magnitud y sentido, utilizando para ellos el **Coeficiente de correlación de Pearson** ($\rho_{_{XY}}$) en el caso de que las variables se aproximen a una distribución normal (que tengan forma acamapanada).

<br/><br/>

Correlación entre las variables $X$,$Y$
	$$ -1 \leq  \rho  \leq 1$$
La correlación es una medida que mide el grado de asociación lineal entre dos variables que varia entre $-1$ y $1$.



<br/><br/>

**Escala para interpretación** : $\rho$ <br/>

<br/>
 
|-1                | -0.90               | -0.75                | -0.50          | -0.25          | -0.10              | 0                    | 
|:----------------:|:-------------------:|:--------------------:|:--------------:|:--------------:|:------------------:|:--------------------:|
|	Negativa perfecta| Negativa muy fuerte | Negativa considerable| Negativa  media|  Negativa debil| Negativa muy debil | No existe correlación| 
|	 | | | 	|    | |   |  |     |   |  |  | | 

<br/><br/>

|0.10              | 0.25          | 0.50           | 0.75                   | 0.90                 | 1.0              |
|:----------------:|:-------------:|:--------------:|:----------------------:|:--------------------:|:----------------:|
|Positiva muy debil| Positiva debil| Positiva media |  Positiva considerable |  Positiva muy fuerte | Positiva perfecta| 


<br/><br/>

```{r, echo=FALSE}
library(ggplot2)
library(gridExtra)

par(mfrow = c(1, 2),
    mar = c(5, 4, 4, 2) + 0.1,
                cex.lab=1,  # tamaño de etiqueta ejes
                cex.axis=1, # tamaño escalas de los ejes 
                cex.main=1, # tamaño del titulo
                cex.sub=1)

#muestra<-gen.corr.data(-1,200)
#x=muestra[,2]+100
#y=muestra[,1]+100



# Genera los datos y conviértelos en un data.frame
muestra <- gen.corr.data(-1, 200)
muestra <- data.frame(x = muestra[, 2] + 100, y = muestra[, 1] + 100)

# Crea el gráfico de dispersión con ggplot2
ggplot(data = muestra, aes(x = x, y = y)) +
  geom_point(shape = 19) +
  labs(
    title = "Correlación Rho = -1.0",
    x = "X",
    y = "Y"
  ) +
  theme_minimal()

#plot(x,y, pch=19,main="Correlación Rho=-1.0")
#grid()
```

<br/><br/>

```{r, echo=FALSE}
muestra<-gen.corr.data(-0.90,200)
muestra <- data.frame(x = muestra[, 2] + 100, y = muestra[, 1] + 100)

# Crea el gráfico de dispersión con ggplot2
ggplot(data = muestra, aes(x = x, y = y)) +
  geom_point(shape = 19) +
  labs(
    title = "Correlación Rho = -0.9",
    x = "X",
    y = "Y"
  ) +
  theme_minimal()
```

<br/><br/>

```{r, echo=FALSE}
muestra<-gen.corr.data(-0.7,200)
muestra <- data.frame(x = muestra[, 2] + 100, y = muestra[, 1] + 100)

# Crea el gráfico de dispersión con ggplot2
ggplot(data = muestra, aes(x = x, y = y)) +
  geom_point(shape = 19) +
  labs(
    title = "Correlación Rho = -0.7",
    x = "X",
    y = "Y"
  ) +
  theme_minimal()
```


<br/><br/>


```{r, echo=FALSE}
muestra<-gen.corr.data(-0.50,200)
muestra <- data.frame(x = muestra[, 2] + 100, y = muestra[, 1] + 100)

# Crea el gráfico de dispersión con ggplot2
ggplot(data = muestra, aes(x = x, y = y)) +
  geom_point(shape = 19) +
  labs(
    title = "Correlación Rho = -0.5",
    x = "X",
    y = "Y"
  ) +
  theme_minimal()
```

<br/><br/>

```{r, echo=FALSE}
muestra<-gen.corr.data(-0.25,200)
muestra <- data.frame(x = muestra[, 2] + 100, y = muestra[, 1] + 100)

# Crea el gráfico de dispersión con ggplot2
ggplot(data = muestra, aes(x = x, y = y)) +
  geom_point(shape = 19) +
  labs(
    title = "Correlación Rho = -0.25",
    x = "X",
    y = "Y"
  ) +
  theme_minimal()
```

<br/><br/>

```{r, echo=FALSE}
muestra<-gen.corr.data(0,200)
muestra <- data.frame(x = muestra[, 2] + 100, y = muestra[, 1] + 100)

# Crea el gráfico de dispersión con ggplot2
ggplot(data = muestra, aes(x = x, y = y)) +
  geom_point(shape = 19) +
  labs(
    title = "Correlación Rho = 0",
    x = "X",
    y = "Y"
  ) +
  theme_minimal()

```

<br/><br/>

```{r, echo=FALSE}
muestra<-gen.corr.data(0.3,200)
muestra <- data.frame(x = muestra[, 2] + 100, y = muestra[, 1] + 100)

# Crea el gráfico de dispersión con ggplot2
ggplot(data = muestra, aes(x = x, y = y)) +
  geom_point(shape = 19) +
  labs(
    title = "Correlación Rho = 0.3",
    x = "X",
    y = "Y"
  ) +
  theme_minimal()
```

<br/><br/>

```{r, echo=FALSE}
muestra<-gen.corr.data(0.60,200)
muestra <- data.frame(x = muestra[, 2] + 100, y = muestra[, 1] + 100)

# Crea el gráfico de dispersión con ggplot2
ggplot(data = muestra, aes(x = x, y = y)) +
  geom_point(shape = 19) +
  labs(
    title = "Correlación Rho = 0.6",
    x = "X",
    y = "Y"
  ) +
  theme_minimal()
```

<br/><br/>

```{r, echo=FALSE}
muestra<-gen.corr.data(0.8,200)
muestra <- data.frame(x = muestra[, 2] + 100, y = muestra[, 1] + 100)

# Crea el gráfico de dispersión con ggplot2
ggplot(data = muestra, aes(x = x, y = y)) +
  geom_point(shape = 19) +
  labs(
    title = "Correlación Rho = 0.8",
    x = "X",
    y = "Y"
  ) +
  theme_minimal()
```

<br/><br/>

```{r, echo=FALSE}
muestra<-gen.corr.data(1,200)
muestra <- data.frame(x = muestra[, 2] + 100, y = muestra[, 1] + 100)

# Crea el gráfico de dispersión con ggplot2
ggplot(data = muestra, aes(x = x, y = y)) +
  geom_point(shape = 19) +
  labs(
    title = "Correlación Rho = 1.0",
    x = "X",
    y = "Y"
  ) +
  theme_minimal()

```


<br/><br/><br/>


### **Ejemplo**


```{r, echo=FALSE}

muestra <- data.frame(x = creditos$ingresos/1000, y = creditos$cuota/1000)

# Crea el gráfico de dispersión con ggplot2
ggplot(data = muestra, aes(x = x, y = y)) +
  geom_point(shape = 19) +
  labs(
    title = "  ",
    x = "ingresos",
    y = "cuota"
  ) +
  theme_minimal()

```


```{r, echo=FALSE}
cat("Correlación entre los ingresos y el valor de la cuota :" ,cor(creditos$ingresos/1000, creditos$cuota/1000))
```

Este valor se puede considerar como una relación entre las dos variables como positiva y debil




