---
title: "Visualización de Datos"
subtitle: "Estadística Básica"
author: "Pontificia Universidad Javeriana Cali"
date: "2023"
output: html_document
---


```{r setup, include=FALSE}
knitr::opts_chunk$set(echo = TRUE, comment = NA)
# Colores - paleta de azules
c1="#001A33"
c2="#003366"
c3="#004080"
c4="#1A8CFF"
c5="#4DA6FF"
c6="#80BFFF"
c7="#B3D9FF"

# <span style="color:#001A33"> 

## <span style="color:#003366">  

### <span style="color:#004080">
### <span style="color:#1A8CFF">
### <span style="color:#4DA6FF">
### <span style="color:#80BFFF">
### <span style="color:#B3D9FF">

# Cargar la librería ggplot2
library(ggplot2)

# Generar datos continuos
set.seed(123)  # Para que los datos generados sean reproducibles
datos <- rnorm(30, mean = 42, sd = 6)
#round(datos,0)

library(paqueteMODELOS)
data(creditos)
id = sample(1:780, 200, replace = FALSE)
credit = creditos[id,]

```



Correlación entre las variables $X$,$Y$
	$$\rho=\displaystyle\frac{COV[XY]}{\displaystyle\sqrt{V[X].V[Y]}} $$
	La correlación es una medida que mide el grado de asociación lineal entre dos variables. $-1 \leq \rho \leq 1$
</div>

<br/><br/>

**Escala para interpretación** : $\rho$ <br/>

 
|-1        | -0.90    | -0.75      | -0.50    | -0.25     | -0.10    | 0         | 0.10     | 0.25     | 0.50     | 0.75       | 0.90      | 1.0      |
|:--------:|:--------:|:--------:|:--------:|:---------:|:--------:|:---------:|:--------:|:--------:|:--------:|:----------:|:---------:|:--------:|
|	Negativa perfecta| Negativa muy fuerte | Negativa considerable| Negativa  media|  Negativa debil| Negativa muy debil | No existe correlación| Positiva muy debil| Positiva debil| Positiva media |  Positiva considerable |  Positiva muy fuerte | Positiva perfecta| 
|	 | | | 	|    | |   |  |     |   |  |  | | 


<br/><br/>

```{r, echo=FALSE}
gen.corr.data<- function(rho,n){
  x <- rnorm(n)
  z <- rnorm(n)
  y<- rho*x + sqrt(1-rho^2)*z
    result <-cbind(y,x)
  return(result)
}
par(mfrow = c(1, 2),
    mar = c(5, 4, 4, 2) + 0.1,
                cex.lab=.5,  # tamaño de etiqueta ejes
                cex.axis=.5, # tamaño escalas de los ejes 
                cex.main=.5, # tamaño del titulo
                cex.sub=.5)

muestra<-gen.corr.data(-1,200)
x=muestra[,2]+100
y=muestra[,1]+100
plot(x,y, pch=19,main="Correlación Rho=-1.0")
grid()

muestra<-gen.corr.data(-0.90,200)
x=muestra[,2]+100
y=muestra[,1]+100
plot(x,y, pch=19,main="Correlación Rho=-0.9")
grid()

muestra<-gen.corr.data(-0.7,200)
x=muestra[,2]+100
y=muestra[,1]+100
plot(x,y, pch=19,main="Correlación Rho=-0.70")
grid()

muestra<-gen.corr.data(-0.50,200)
x=muestra[,2]+100
y=muestra[,1]+100
plot(x,y, pch=19,main="Correlación Rho=-0.50")
grid()

muestra<-gen.corr.data(-0.25,200)
x=muestra[,2]+100
y=muestra[,1]+100
plot(x,y, pch=19,main="Correlación Rho=-0.25")
grid()

muestra<-gen.corr.data(0,200)
x=muestra[,2]+100
y=muestra[,1]+100
plot(x,y, pch=19,main="Correlación Rho=0")
grid()


muestra<-gen.corr.data(0.3,200)
x=muestra[,2]+100
y=muestra[,1]+100
plot(x,y, pch=19,main="Correlación Rho=0.30")
grid()


muestra<-gen.corr.data(0.60,200)
x=muestra[,2]+100
y=muestra[,1]+100
plot(x,y, pch=19,main="Correlación Rho=0.60")
grid()


muestra<-gen.corr.data(0.8,200)
x=muestra[,2]+100
y=muestra[,1]+100
plot(x,y, pch=19,main="Correlación Rho=0.80")
grid()

muestra<-gen.corr.data(1,200)
x=muestra[,2]+100
y=muestra[,1]+100
plot(x,y, pch=19,main="Correlación Rho=1.0")
grid()

```


<br/><br/><br/>

